臺灣高等法院刑事判決　　　　　　　　　　　　九十一年度上更(一)字第五一五號
　　上　訴　人
　　即　被　告　甲○○
右上訴人因過失致死案件，不服臺灣板橋地方法院八十八年度訴字第一三三０號，中
華民國八十八年十一月二十九日第一審判決（起訴案號：臺灣板橋地方法院檢察署八
十八年度偵字第一三七二一號、第一五一六六號）提起上訴，經判決後，由最高法院
發回更審，本院判決如左：
    主  文
原判決撤銷。
甲○○無罪。
    理  由
一、公訴意旨略以：被告甲○○係台北縣警察局新莊分局成洲派出所警員，為從事警
    察業務之人。緣於民國（下同）八十八年三月二十日下午十五時許，在台北縣五
    股鄉○○路○段五七七巷七十八之一號，因張宏山所經營之「嘉義雞肉飯」餐廳
    欲開幕營業，乃僱請蕭興裕夥同工人許金龍、唐金城趕工架設招牌，後於同日下
    午十七時三十分因施工聲音太吵，引起隔壁亦即門牌號碼同前巷七十八號之鄰居
    李勝發不滿，旋李勝發憤而持不明刀械兩度喝令張宏山等人停工，致使張宏山等
    人心生畏怖，於同日下午十七時三十八分許報警處理；適台北縣警察局新莊分局
    成洲派出所警員甲○○及鄭睿哲執行下午十六時至十八時巡邏勤務，於同日下午
    十七時四十二分許據報前往處理，先由警員鄭睿哲表明警察身分，敲李勝發住處
    大門，未獲回應，再由警員甲○○二度敲門，未料李勝發於同日下午十七時五十
    五分許突然衝出自家門外，與警員甲○○發生拉扯，而警員甲○○因懼於報案人
    所稱李勝發持有凶器致迫於使用警械，然於使用警械時亦應注意並能注意勿傷及
    其人致命之部位，竟疏未注意，致其持有之九０制式警用手槍之子彈不慎擊發，
    由李勝發右耳後上方七公分處射入，從左眉毛上方，距離左耳上緣七、五公分處
    射出，造成李勝發受有腦挫傷、顱內出血、頭部貫穿性槍傷之傷害，並於送醫途
    中不治死亡，因認被告涉犯刑法第二百七十六條第二項之業務過失致人於死罪嫌
    云云。
二、按犯罪事實應依證據認定之，無證據不得推定其犯罪事實，又不能證明被告犯罪
    者，應諭知無罪之判決，刑事訴訟法第一百五十四條及第三百零一條第一項分別
    定有明文。而所謂認定犯罪事實之證據，係指足以認定被告確有犯罪行為之積極
    證據而言，如未能發現相當證據，或證據不足以證明，自不能以推測或擬制之方
    法為裁判之基礎，又刑法上之過失犯，以行為人對於結果之發生應注意並能注意
    而不注意為成立要件，是若依當時情形，結果之發生，乃事出突然，非其所能注
    意防範，縱加以注意，仍不能防止結果之發生，即非其所能注意，自難以過失論
    （參照最高法院二十九年上字第三一０五號、四十年台上字第八六號、二十三年
    上字第五二二三號判例及七十七年台上字第一一一０號判決、八十年台上字第四
    ０五六號判決）。訊據上訴人即被告甲○○固供承有於右揭時地前往處理被害人
    李勝發與鄰居間之糾葛時，於被害人門前持槍警戒並打開槍保險，而於被害人自
    屋內衝出時，與被害人發生拉扯扭打，其所持槍支不慎走火，擊中被害人之右耳
    部位，致被害人受上述傷害不治死亡之事實，而被害人李勝發因遭子彈由右耳後
    上方七公分處射入，從左眉毛上方，距離左耳上緣七點五公分處射出，而造成腦
    挫傷、顱內出血及頭部貫穿性槍傷，因而不治死亡，亦經台灣板橋地方法院檢察
    署檢察官督同檢驗員相驗屬實，有相驗筆錄、驗斷書、相驗屍體證明書及照片六
    十四張附卷可憑，惟被告矢口否認有何過失致人於死之犯行，辯稱民眾報案指稱
    被害人持有刀械，伊據報前往現場處理，被害人在屋內大聲叫罵兇惡異常，而屋
    內昏暗，狀況不明，並不知被害人是否持有刀械，伊為自身安全因而持槍警戒並
    打開保險，後來被害人突然自屋內衝向伊，並欲搶伊之槍，因而發生拉扯及扭打
    ，而當時伊持槍朝上，伊不知槍支何以走火，且槍支並非正面擊中被害人身體，
    伊就被害人之死亡應無過失云云。查被害人李勝發住居於台北縣五股鄉○○路○
    段五七七巷七十八號，因張宏山在其隔鄰之同巷七十八之一號經營之「嘉義雞肉
    飯」餐廳欲開幕營業，乃僱請蕭興裕帶同工人許金龍、唐金城趕工架設招牌，於
    八十八年三月二十日下午五時三十分許，因施工聲音太吵，引起被害人李勝發不
    滿，憤而持不明刀械喝令張宏山等人停工，張宏山因而報警處理等情，業據證人
    張宏山、蕭興裕、許金龍、唐金城等人於警訊、偵審中及原審法院審理時證述在
    卷，而與被告同往現場處理之警員鄭睿哲於原審法院審理時證稱：當天我們接獲
    通報，到達該處，伊先去敲門，沒人應門，被告再去敲門，被害人有開小便門，
    因屋內非常暗，被告出槍警戒（即槍離套），伊槍未離套，被害人屋在內罵了二
    、三十秒，有見到被告手持槍枝，並表示為何我們要拿槍，隨即自內衝出，搶被
    告之配槍，因報案人指稱被害人持刀恐嚇，當時被害人手背在後面，我們不知道
    他是否有持兇器等語（見原審卷第七八頁、第七九頁）。足見被告所辯民眾報案
    時指稱被害人李勝發有持刀械，而於其到達現場處理時，被害人拒不開門，並在
    屋內大聲叫罵，且當時屋內昏暗，狀況不明，不知被害人是否持有刀械，後來被
    害人突然衝出屋外，朝伊衝來，拉扯伊持以警戒之配槍，繼而發生扭打等語，尚
    非無據，而依台北縣警察局刑事警察隊鑑識組刑案現場勘查（蒐證）報告表所載
    ，子彈係於被害人房屋出入口之右側小鐵門前方一、二公尺處，由被害人右耳（
    上緣）後上方七公分處射入，而由左眉毛上方（距離左耳上緣七點五公分處）射
    出，係由下往上擊發，有該現場勘查（蒐證）報告表在卷可稽，依此子彈由下往
    上擊發，且係自被害人李勝發右耳後方射入，足見案發當時，被告與被害人李勝
    發確有發生拉扯，致槍枝於拉扯時擊發，子彈由下往上射入，應堪認定，玆依警
    械使用條例第四條第一項第五款規定，警察執行職務時遇有自身之生命、身體等
    遭受危害或脅迫時得使用槍支，查本件被害人持刀械恐嚇鄰居張宏山停止施工，
    經張宏山報警處理並指稱被害人持有刀械，而被告到達現場處理時，被害人拒不
    開門，且於屋內大聲叫罵，而當時屋內昏暗，狀況不明，則被告在此種狀況下因
    而持槍警戒，自有其必要性，亦為執行職務所必要，嗣被害人突自屋內衝出，並
    衝向被告，而依證人鄭睿哲上揭所述當時在屋內之被害人手背在後面，不知其是
    否持有刀械，則被告於被害人開門自屋內衝出時顯一時無從辨明其是否持有刀械
    ，而被害人自屋內衝向被告並欲搶奪其所持之槍枝，被告為維護其裝備之安全，
    並於與被害人拉扯扭打中該槍枝不慎擊發，是本件若非因被害人出手欲搶被告所
    持之槍枝，並因而與被告發生拉扯扭打，該槍枝當不致因而擊發，既被害人李勝
    發自屋內衝向被告，並欲搶被告所持之手槍，而與被告拉扯扭打，此突發狀況實
    非被告事先所能預見並予注意，另參酌該子彈自下往上擊發，亦足見被告於與被
    害人拉扯扭打中，並極力將手槍朝上，顯已盡注意義務之能力，惟因被害人李勝
    發之拉扯毆打，致仍造成槍枝走火，被告顯無疏於注意之情事，是被告所為實屬
    不可避免之禁止錯誤，不具備社會非難之相當性（即不具備實質的違法性，參照
    最高法院七十四年台上字第四二二五號判例意旨，即依一般社會倫理觀念上尚難
    認有科以刑罰之必要），依上揭說明，核與刑法過失犯之成立要件尚有未合，是
    本件自難令被告就被害人之死亡應負過失致人於死之刑責。被告所辯，應堪採信
    。原審未察，遽予論罪科刑，自有未洽。被告執以上訴，為有理由，則原判決既
    有可議，自應由本院予以撤銷，改判被告無罪。
據上論斷，應依刑事訴訟法第三百六十九條第一項前段、第三百六十四條、第三百零
一條第一項，判決如主文。
本案經檢察官林炳雄到庭執行職務。
中      華      民      國      九十一      年    八    月    二十二    日
                              臺灣高等法院刑事第三庭
                                  審判長法  官  張  連  財
                                        法  官  李  英  勇
                                        法  官  張  傳  栗
右正本證明與原本無異。
如不服本判決應於收受送達後十日內向本院提出上訴書狀，其未敘述上訴之理由者並
得於提起上訴後十日內向本院補提理由書（均須按他造當事人之人數附繕本）。
                                        書記官  秦  慧  榮
中      華      民      國      九十一  年      八      月    二十三    日
